【裁判字號】    89,訴,1872
【裁判日期】    900328
【裁判案由】    損害賠償
【裁判全文】
臺灣桃園地方法院民事判決  八十九年訴字第一八七二號
    原      告  甲○○
                乙○○○
    右二人共同
    訴訟代理人  劉樹錚律師
    共      同
    複  代理人  楊久弘律師
    被      告  丙○○      住.
右列被告因過失致人於死案件（本院八十九年度交易字第二七二號），經原告提起附
帶民事訴訟請求損害賠償事件，經本院刑事庭於民國八十九年七月十九日以八十九年
度附民字第一四二號裁定移送前來，本判決如左：
    主      文
被告應給付原告甲○○新臺幣壹佰伍拾貳萬壹仟捌佰壹拾伍元，原告乙○○○新臺幣
壹佰壹拾玖萬玖仟柒佰伍拾陸元，及均自民國八十九年十月四日起至清償日止，按年
息百分之五計算之利息。
原告其餘之訴駁回。
訴訟費用由被告負擔百分之六十二；餘由原告負擔。
本判決原告勝訴部分，於原告甲○○、乙○○○各以新臺幣伍拾萬元、肆拾萬元分別
為被告預供擔保後，得假執行。
原告其餘假執行之聲請駁回。
    事      實
甲、原告方面：
一、聲明：
    （一）被告應給付原告甲○○新臺幣（下同）二百六十萬九千二百五十二元，及
          自本起訴狀繕本送達翌日起至清償日止，按年息百分之五計算之利息。
    （二）被告應給付原告乙○○○新臺幣（下同）一百七十六萬三千四百四十元，
          及自本起訴狀繕本送達翌日起至清償日止，按年息百分之五計算之利息。
    （三）原告願供擔保，請准宣告假執行。
二、陳述：
    （一）被告丙○○於民國（下同）八十九年二月十七日凌晨零時五十分許，駕駛
          車號Ｚ八－○九九九號自用小客車，沿桃園縣中壢市○○○路行駛，其原
          應注意汽車行進中駕駛人應注意車前狀況，隨時採取必要之安全措施，而
          依當時情形天候毛毛雨、間有照明、路面濕潤、路面無缺陷、無障礙物，
          又無不能注意之情事，竟疏於注意及將躺臥在中壢市○○○路十一號對面
          車道馬路中之被害人楊獻輝駕車碾過，並拖行八十八公尺，造成楊獻輝多
          發性鈍性傷出血神經性休克當場死亡，被告丙○○違反道路交通安全規則
          第九十四條第三項及刑法第二百七十六條第一項過失致人於死之行為，業
          經臺灣桃園地方法院檢察署提起公訴，並經鈞院判處被告有期徒刑五月，
          如易科罰金，以銀元三百元折算一日，緩刑三年確定。按被告過失致被害
          人楊獻輝死亡，已構成民法第一百八十四條第一項之侵權行為，爰依法請
          求被告應對原告所受之損害負賠償之責。
    （二）原告請求被告賠償之金額如左：
          １、殯葬費用：
              依民法第一百九十二條第一項規定：「不法侵害他人致死者，對於支
              出殯葬費之人，亦應負損害賠償之責」，原告甲○○為被害人支出之
              殯葬費用共計七十六萬二千四百五十元，有收據為證，依法自得請求
              。
          ２、扶養費用：
              依民法第一百九十二條第二項規定：「被害人對於第三人負有法定扶
              養義務者，加害人對於該第三人亦應負損害賠償責任」。查本件被害
              人楊獻輝對其父甲○○、母乙○○○負有法定扶養義務，原告等人自
              得請求扶養費用，依霍夫曼計算法計算扶養費用如下：
              (1)原告甲○○部分：
                原告甲○○係三十七年十二月十五日出生，依八十七年中華民國台
                閩地區重要人口指標之「平均壽命」所示，當有二○點七九之平均
                餘命，又八十八年度年滿七十歲之受扶養直系尊親屬，每人免稅額
                為十萬八千元，其餘受扶養直系親屬每人免稅額為七萬二千元，其
                扶養費用扣除中間利息後總計為一百零五萬三千七百六十六元，因
                原告共有子女共四人，被害人楊獻輝應負扶養費之責為四分之一，
                總計得請求二十六萬三千四百四十元。
              (2)原告乙○○○部分：
                原告乙○○○係三十八年十二月四日出生，依八十七年中華民國台
                閩地區重要人口指標之「平均壽命」所示，當有二七點七一之平均
                餘命，又八十八年度年滿七十歲之受扶養直系尊親屬，每人免稅額
                為十萬八千元，其餘受扶養直系親屬每人免稅額為七萬二千元，扣
                除中間利息，總計為一百三十八萬七千二百十元，因原告有子女共
                四人，則被害人所負擔之扶養費用為三十四萬六千八百零二元。
          ３、精神慰撫金：
              查甲○○及乙○○○，年歲老邁，遭喪子之變，痛苦萬分，故依民法
              第一百九十四條規定，請求被告應賠償原告等二人精神慰撫金各一百
              五十萬元。
    （三）本件刑事部分業經鈞院刑事庭判決被告有罪在案，且由該刑事判決事實欄
          一所載可知，被害人楊獻輝係已倒臥後因被告未注意車前狀況方予以輾斃
          ，而非兩人行進間撞擊者，被告甚至表示其以為撞到一堆垃圾，遂予以拖
          行達八、九十公尺方才發覺不對勁，是則被害人是否曾飲酒並不能因此減
          輕被告過失之責任。
    （四）又被告於事發後，除被害人遺體自醫院移回家中及出殯當日，因被害人家
          屬要求，被告亦擔心被害人不能安息而心生恐懼出面上香外，從未與被害
          人家屬聯絡，其犯罪後態度並非良好，至於被害人家屬領得之一百二十萬
          元保險給付，亦係原告自行依法聲請者，被告根本從未協助亦不願配合，
          對此刑事庭判決理由二所稱被告犯罪後態度良好，容有違誤。
    （五）依民法第一千一百十七條第二項之規定，直系血親尊屬受扶養要件不需無
          謀生能力，而本件原告甲○○手部受傷已無法工作，原告乙○○○則擔任
          家庭主婦，且因被告始終不願出面及賠償，原告連其子即被害人楊獻輝殯
          葬費皆係向親戚籌得，又如何能維持生活，是則原告平日生活及家中費用
          皆由身為長子之被害人支付，其餘弟妹若非出嫁即仍在求學，根本未予支
          應。
    （六）由於被害人平日相當孝順原告，加上被害人遭被告拖行輾斃死狀如此淒慘
          ，造成原告內心之傷痛可謂無以復加，對此，敬請鈞院於核定慰撫金時能
          予以審酌，賜判如原告訴之聲明所載之全額慰撫金。
三、證據：提出殯葬費明細表一份及收據十三紙、戶籍謄本一份、八十七年中華民國
    臺閩地區重要人口指標影本一份、中華民國八十八年度綜合所得稅結算申報書影
    本一份、本院八十九年度交易字第二七二號刑事判決書影本一份、診斷證明書一
    份為證。
乙、被告方面：
一、聲明：求為判決駁回原告之訴。
二、陳述：
    （一）對本院八十九年度交易字第二七二號刑事判決書所認定之車禍事實，並不
          爭執。
    （二）對於本件車禍確有過失。
    （三）伊有誠意和解，然因原告請求之金額過高，伊為單親母親，無力負擔。
三、證據：未提出任何證據為證。
丙、本院依職權調閱本院八十九年度交易字第二七二號過失致人於死刑事案卷。
    理      由
一、本件原告主張：被告丙○○於八十九年二月十七日凌晨零時五十分許，駕駛車號
    Ｚ八－○九九九號自小客車，沿桃園縣中壢市○○○路由中華路往自強一路方向
    行駛，行經桃園縣中壢市○○○路十一號前時，本應注意汽車行駛時，駕駛人應
    注意車前狀況，並隨時採取必要之安全措施，而依當時路面無缺陷、亦無障礙等
    外界客觀情狀，並無不能注意之情事，詎被告丙○○竟疏未保持客觀之必要注意
    義務，疏未注意車前狀況，隨時採取必要之安全措施，致行經前址中壢市○○○
    路十一號前時，疏未注意到於前址自強一路十一號前車道內因故倒臥在該處之楊
    獻輝（當時並未死亡），而貿然駕車輾過，致被害人楊獻輝受有出血神經性休克
    及多發性鈍性傷等傷害，經送往桃園縣中壢市新國民醫院急救，仍因傷過重不治
    死亡之事實，又被害人楊獻輝確因本件車禍不治死亡，亦經臺灣桃園地方法院檢
    察署檢察官督同檢驗員相驗屬實，並制有勘驗筆錄、驗斷書、相驗屍體證明書各
    乙份附於八十九年度相字第三一四號卷可稽，再被害人楊獻輝被撞擊時仍有生命
    現象（所以撞擊出血伴有凝血）乙節，亦有法務部法醫研究所八十九年四月十日
    法醫所八九理字第○五九二號函附（八九）法醫所醫鑑字第○二二三號鑑定書乙
    份附於本院前開相驗案卷可證；而被告因本件過失致人於死案件，刑事部份業經
    本院判處被告有期徒刑五月，如易科罰金，以銀元三百元折算一日，緩刑三年確
    定。此外並有桃園縣警察局道路交通事故調查報告表乙紙、現場照片十二幀附於
    本院八十九年度交易字第二七二號刑事案卷可稽，業經本院依職權調閱該刑事案
    卷核閱屬實，故原告主張之前開事實應信為真實。
二、再按汽車駕駛人行駛時應注意車前狀況，隨時採取必要之安全措施，以避免危險
    之發生，道路交通安全規則第九十四條第三項定有明文，是被告駕車行駛時，自
    應注意並履行上開法令所課予之客觀注意義務，另依附於刑事案卷內之道路交通
    事故調查報告表所載，當時路面無缺陷、亦無障礙，顯見依當時路面之客觀外界
    情形，及被告當時所處之具體狀況，被告應有預見結果及迴避結果發生之可能性
    ，詎被告竟怠於實踐其注意義務，輕忽法規範所期待之注意，而疏未履行客觀之
    注意義務進而肇事，顯見被告具有過失之主觀不法構成要件甚明；更且由於被告
    對於被害人楊獻輝製造、昇高了一個法所不容許之風險，進而涉入法秩序所不容
    許之風險，並任由該風險在具體事件歷程中實現，而導致構成要件結果之發生（
    即被害人楊獻輝因本件肇事車禍而死亡），足徵該結果於客觀上係可歸責於被告
    無訛，亦即本件被害人楊獻輝之死亡與被告之過失行為間，存有相當因果聯絡關
    係。被告雖辯稱被害人楊獻輝當時有喝酒，亦有過失云云，然查，本件被害人楊
    獻輝因不明原因倒臥在前開路段上，係被告未注意車前狀況予以輾斃，並拖行長
    達八、九十公尺之遠，並非兩人行進間撞擊者，被告甚至表示其以為撞到一堆垃
    圾，遂予以拖行達八、九十公尺方才發覺不對勁，是則本件被害人楊獻輝是否曾
    飲酒，與本件車禍之發生並無關聯，是被告前開辯解，不足採信，故原告主張被
    告應負全部之過失責任為可採。
三、按因故意或過失不法侵害他人之權利者，負損害賠償責任；又不法侵害他人致死
    者，對於支出殯葬費之人，亦應負損害賠償責任；又被害人對於第三人負有法定
    扶養義務者，加害人對於該第三人亦應負損害賠償責任；又不法侵害他人致死者
    ，被害人之父、母、子、女及配偶，雖非財產上之損害，亦得請求賠償相當之金
    額；民法第一百八十四條第一項前段、第一百九十二條第一項、第二項、第一百
    九十四條分別定有明文。經查，被告不法侵害被害人楊獻輝致死，既經認定，已
    如前述，而原告甲○○、乙○○○為被害人楊獻輝之父母，此有原告提出之戶籍
    謄本為證，依前揭規定，被告對於原告因而所受之損害，自應負賠償責任。至原
    告請求被告賠償費用，是否應予准許，分述如次：
    （一）殯葬費用七十六萬二千四百五十元部分：
          原告甲○○主張被害人楊獻輝死亡後，伊支出殯葬費用七十六萬二千四百
          五十元，業據其提出殯葬費明細表及收據十三紙為證，而「所謂殯葬費係
          指收殮及埋葬費用而言，此等費用是否必要，應斟酌當地喪禮習俗及宗教
          上之儀式定之」，最高法院八十四年台上字第二七三一號民事判決可資參
          照。經查，原告甲○○請求殯葬費中之陣頭（西樂）費用二萬一千元、吹
          鼓一萬元、孝女陣一萬元、老人費用一萬六千元、燈光音響一萬四千五
          百元、喪宴費用五萬元、長壽菸、黃酒、啤酒、礦泉水、茶葉、免洗碗杯
          等費用共三萬零一百五十元、什貨一萬二千元、豬肉、雞肉費用共二萬元
          、ＴＲ鮮奶費用八千元、海產二萬元、運回車資一萬元，共計二十二萬一
          千六百五十元非屬必要支出之費用，應予扣除外；其餘請求尚堪認有理由
          ，應予准許。是本件原告甲○○請求之殯葬費用，應為五十四萬零八百元
          ，逾此部分之請求，則非正當，應予駁回。
    （二）扶養費用：
      １、按直系血親相互間有扶養之義務。又民法第一千一百十七條第一項規定，
          受扶養權利者，以不能維持生活而無謀生能力者為限，而同條第二項僅規
          定，前項無謀生能力之限制，於直系血親尊親屬不適用之，並非前項規定
          之限制，於直系血親尊親屬不適用之，是直系血親尊親屬如能以自己財產
          維持生活者，自無受扶養之權利，申言之，直系血親尊親屬受扶養權利，
          仍應受「不能維持生活」之限制（參照最高法院六十二年度第二次民庭庭
          推總會議決議(四)）。又民法第一千一百十六條之一規定：「夫妻互負扶養
          之義務，其負扶養義務之順序與宜系血親卑親屬同，其受扶養權利之順序
          與直系血親尊親屬同」。夫妻互負扶養權利之順序，既與直系血親尊親屬
          同，自不以無謀生能力為必要（參照最高法院七十九年台上字第二六二九
          號判例）。又扶養之程度，應按受扶養權利者之需要，與負扶養義務者之
          經濟能力及身分定之。
      ２、按直系血親相互間有扶養之義務，又夫妻互負扶養之義務。原告甲○○、
          乙○○○為被害人楊獻輝之父母，渠等既係法定應受被害人楊獻輝扶養之
          人，則原告應受贍養之權利受侵害，得因此訴請被告賠償。
          (1)、原告甲○○部分：
            查被害人楊獻輝係於六十年九月九日出生，死亡時（八十九年二月十七
            日）之實足年齡為二十八歲又五月，又原告甲○○於三十七年十二月十
            五日生，於被害人楊獻輝死亡時為五十一歲又二月，原告除被害人楊獻
            輝外，尚有楊燕宜（六十二年三月四日出生）、楊燕垂（六十四年七月
            二十五日生）、楊量光（六十六年二月十三日生）三名子女，均已成年
            ，有原告提出之戶籍謄本在卷可憑。原告甲○○另主張其疑頸椎神經病
            變合併週邊神經病變、雙手腕隧道症候群，雙手肌力衰退無法從事一般
            工作，女兒已出嫁，次子仍在學，有不能維持生括之情形；惟經本院依
            職權向宜蘭縣稅捐稽徵處函查原告之財狀況，得知原告甲○○於宜蘭縣
            礁溪鄉、壯圍鄉、三星鄉及桃園縣境內擁有數十筆土地，經濟狀況良好
            ，客觀情狀上，尚非屬不能維持生活之情形，故原告甲○○能維持生活
            之勞動年數，以計算至依勞動基準法規定之強制退休年齡即六十歲為當
            ，則其於九年後始有受扶養之權利。揆諸前揭說明，原告甲○○受扶養
            權利之期限，應分別自六十歲起，算至死亡時止，依八十七年中華民國
            臺閩地區重要人口指標男性平均餘命七十二歲，原告甲○○生存餘命自
            六十歲起算，其可能生存期間為十三年，斟酌原告甲○○請求依臺灣地
            區八十八年度綜合所得稅扶養親屬免稅額每年七萬二千元；年滿七十歲
            之受扶養直系尊親屬，每人免稅額為十萬八千元計算，渠每年得受扶養
            之權利，以國人目前之生活水準而言，此項標準尚屬合理，復依霍夫曼
            計算法扣除中間利息，可得累計數額為玖拾萬零伍仟零柒拾伍元｛
            （72000×8.0000000）＋（108000×2.0000000）＝596036+309039＝
            905075｝。另原告除楊獻輝外尚有三名子女楊燕宜、楊燕垂、楊量光，
            且均已成年，被害人楊獻輝與楊燕宜、楊燕垂、楊量光，及原告楊林阿
            珠均有扶養原告甲○○之義務與能力。是楊獻輝本應分擔之扶養義務，
            以五分之一計算，則原告甲○○因其子楊獻輝死亡所受扶養費之損害為
            壹拾捌萬壹仟零壹拾伍元，原告甲○○於此範圍內之請求為有理由，逾
            此範圍即屬無據。
          (2)、原告乙○○○部分：
            查被害人楊獻輝於六十年九月九日出生，死亡時之實足年齡為二十八歲
            又五月，已有養贍能力，又原告乙○○○於三十八年十二月四日生，於
            被害人楊獻輝死亡時為五十歲又二月，有戶籍謄本可憑，又原告楊林阿
            珠主張其為家庭主婦，並無工作收入，為不能維持生活之人，尚堪採信
            。是原告乙○○○請求自被害人死亡時起，算至死亡時止，而依八十七
            年中華民國臺閩地區重要人口指標女性平均餘命為七十八歲，原告楊林
            阿珠生存餘命自五十歲起算，其可能生存期間為二十九年，惟查，原告
            乙○○○除育有楊獻輝外，尚有三名子女楊燕宜、楊燕垂、楊量光，被
            害人楊獻輝與楊燕宜、楊燕垂、楊量光，及原告甲○○均有扶養原告楊
            林阿珠之義務與能力。是被害人楊獻輝於前二十二年（因原告甲○○主
            張其於被害人楊獻輝死亡時為五十一歲，平均壽命為七十二歲，故原告
            乙○○○可受原告甲○○扶養之期間應祇有二十二年）對原告乙○○○
            應負擔之法定扶養義務為五分之一；後七年對原告乙○○○應負擔之法
            定扶養義務為四分之一，斟酌原告乙○○○請求依臺灣地區八十八年度
            綜合所得稅扶養親屬免稅額每年七萬二千元；年滿七十歲之受扶養直系
            尊親屬，每人免稅額為十萬八千元計算，渠每年得受扶養之權利，以國
            人目前之生活水準而言，此項標準尚屬合理，復依霍夫曼計算法扣除中
            間利息後一次給付之金額為拾玖萬玖仟柒佰伍拾陸元（元以下四捨五
            入）[（68000×14.0000000/5）＋（108000×1.0000000/5）+（108000
            ×6.0000000/4）＝191978＋42171＋165607＝399756。]則原告楊林阿
            珠因其子楊獻輝死亡所受扶養費之損害為拾玖萬玖仟柒佰伍拾陸元，
            原告乙○○○於此範圍內之請求為有理由，逾此範圍即屬無據。
    （三）精神慰籍金各一百五十萬元部分：
          查被害人楊獻輝係原告之長子，本件被害人楊獻輝係已倒臥後，因被告未
          注意車前狀況方予以輾斃，並予拖行達八、九十公尺致因出血神經性休克
          及多發性鈍性傷等重傷而不治死亡，原告甲○○、乙○○○為被害人之父
          母，年歲老邁，遭喪子之變，痛苦萬分，精神上確受極大痛苦，本院斟酌
          實際情況，及兩造之身分、地位、經濟狀況等一切情狀，認原告各請求一
          百五十萬元之精神慰藉金，自嫌過高，應各予核減為八十萬元，方屬公允
          ，逾此數額之請求，為無理由。
     （四）綜上所述，原告甲○○、乙○○○請求有據之金額分別為壹佰伍拾貳萬
           壹仟捌佰壹拾伍元（540800+181015+800000=0000000）、壹佰壹拾玖萬
           玖仟柒佰伍拾陸元（399756+800000=0000000）。
四、從而，原告依侵權行為之法律關係，原告甲○○請求被告應賠償壹佰伍拾貳萬壹
    仟捌佰壹拾伍元，原告乙○○○請求被告賠償壹佰壹拾玖萬玖仟柒佰伍拾陸元元
    ，及均自起訴狀繕本送達被告以代催告之翌日即八十九年十月四日起至清償日止
    ，按年息百分之五計算之法定遲延利息，揆諸前開規定，自屬正當，應予准許，
    至於超過部分，為無理由，應予駁回。
五、原告陳明願供擔保，聲請宣告假執行，經核其勝訴部份，合於法律之規定，爰酌
    定相當之擔保金額宣告之；其餘假執行之聲請，因訴之駁回而失所依附，不予准
    許。
六、結論：本件原告之訴，為一部有理由，一部無理由，並依民事訴訟法第七十九條
    但書、第八十五條第一項前段、第三百九十條第二項，判決如主文。
中      華      民      國    九十      年      三      月    二十八    日
                                臺灣桃園地法院民事第二庭
~B法      官  游紅桃
右為正本，係照原本作成。
如對本判決上訴，須於判決送達後廿日內向本院提出上訴狀
中      華      民      國    九十      年      四      月      十      日
~B法院書記官  徐永本


司法院資訊處製作；財團法人民間司法改革基金會備份。
